【裁判字號】    97,台上,1528
【裁判日期】    970717
【裁判案由】    損害賠償等
【裁判全文】
最高法院民事判決            九十七年度台上字第一五二八號
上  訴  人  甲○○
訴訟代理人  楊崇森律師
被 上訴 人  乙○○
訴訟代理人  劉新安律師
被 上訴 人  丙○○
上列當事人間請求損害賠償等事件，上訴人對於中華民國九十七
年三月五日台灣高等法院高雄分院第二審判決（九十五年度重上
字第一五號），提起上訴，本院判決如下：
    主  文
原判決廢棄，發回台灣高等法院高雄分院。
    理  由
本件上訴人主張：伊為向訴外人張茂星兄弟購買高雄市三民區○
○○路四二六號皇統大飯店房地（下稱系爭房地），於民國九十
三年四月間委託被上訴人乙○○及訴外人林明憲、楊景堯、鍾嘉
村、蔡見興、楊文泰等六人仲介，約定報酬共計新台幣（下同）
一千六百萬元，並由乙○○代表伊與張茂星兄弟洽談買賣事宜。
詎同年六月十四日簽約前，乙○○向伊謊稱張茂星欲額外索取一
千萬元現金，否則不願促成系爭房地買賣，伊急予簽約，不疑有
他，乃提領一千萬元現金交付乙○○；復於簽約後，向伊索取仲
介報酬時，又謊稱出賣人之一張永鴻要求六百萬元，蔡見興要求
一千萬元，而林明憲、楊景堯、鍾嘉村、楊文泰等四人（下稱林
明憲等四人）各應得一百萬元，林明憲等四人如未取得該仲介費
，將找伊麻煩等語，伊唯恐節外生枝，遂額外支出四百萬元；再
本件買賣約定現金交易，伊需貸款以付清尾款，惟系爭房地未過
戶無法貸款，遂於同年七月十五日簽發面額各三百萬元之支票二
紙，委託乙○○轉交，並說服張茂星兄弟六人同意伊先辦理過戶
貸款，惟事後得知乙○○僅交付張茂星一百萬元，始知受騙。乙
○○向伊詐得共計一千九百萬元，伊自得依侵權行為及不當得利
之規定，請求乙○○返還。又乙○○詐得款項後，隨即於同年七
月間購買坐落高雄市○○區○○段四七一地號土地及其上建物即
門牌號碼高雄市○○路十五號十二樓房屋（下稱正興路房地），
並借其子即被上訴人丙○○名義登記，此無償行為已詐害伊之債
權，伊自得依民法第二百四十四條第一項之規定請求撤銷等情，
求為命(一)乙○○給付伊一千九百萬元，並加付法定遲延利息；(二)
乙○○將正興路房地借名登記予丙○○之行為撤銷；(三)丙○○將
上開房地所有權移轉登記予乙○○之判決。
被上訴人則以：上訴人交付一千萬元現金，係為處理土地價差之
斡旋金，該款項乙○○已交付張茂星；林明憲等四人雖仲介未成
，惟曾參與仲介，上訴人同意簽付面額各一百萬元之支票四紙，
已由乙○○轉交林明憲等四人提示兌現；且上訴人為求先辦過戶
，自願給付張茂星六百萬元。乙○○並無詐欺上訴人之情事。上
訴人提起本件訴訟，即無理由等語，資為抗辯。
原審維持第一審所為上訴人敗訴之判決，駁回其上訴，無非以：
查上訴人委託乙○○及蔡見興綜理系爭房地一切簽約購買事宜，
交付一千萬元現金予乙○○，簽約後，除簽發面額合計一千六百
萬元之支票五紙外，另簽發面額各一百萬元之支票四紙，嗣再簽
發面額各三百萬元之支票二紙交付乙○○；上開一千六百萬元由
蔡見興取得七百萬元、張永鴻取得三百萬元、乙○○取得六百萬
元，另面額各一百萬元之支票四紙，已由林明憲等四人提示兌現
等事實，為兩造所不爭，堪信為真。惟據證人即出賣人之一張茂
星於第一審、原審及另案刑事案件偵查中、給付票款事件審理中
之證述，是乙○○仲介過程中，因買賣雙方就每坪價格意見不同
，而有價差問題待解決，乃商請張茂星說服其他兄弟，張茂星即
要求給予報酬，雖未言明金額若干，但由乙○○決定，且張茂星
確有說服其他兄弟談妥價格而簽約。則張茂星既由乙○○決定其
斡旋解決價差問題之報酬，乙○○乃向上訴人要求給付一千萬元
作為張茂星說服其他兄弟同意出售之斡旋金，尚難謂為詐欺之行
為。至證人鍾嘉村雖證稱上訴人與乙○○雙方曾由其居中調解，
乙○○同意返還五百萬元，上訴人要求一千萬元，而未達成和解
云云，然此僅證明上訴人與乙○○曾協商和解未成立，尚難以此
認乙○○有詐欺上訴人一千萬元之情事。又依證人蔡見興之證言
及上訴人之自認，可見上訴人原委由林明憲等四人仲介買受系爭
房地，因仲介未成，改委請蔡見興仲介，蔡見興再商請乙○○幫
忙，約明由上訴人給付仲介報酬一千六百萬元予乙○○及蔡見興
，上訴人既經蔡見興與乙○○仲介而買受系爭房地，則其交付乙
○○之一千六百萬元，自屬給付乙○○與蔡見興之仲介報酬甚明
。且上訴人給付仲介報酬，既未言明如何分配，則乙○○與蔡見
興間如何分配該仲介報酬，自與上訴人無涉。上訴人又未舉證證
明乙○○有向其謊稱蔡見興要求仲介報酬一千萬元，張永鴻要求
六百萬元之事，且林明憲等四人雖仲介不成，但乙○○為渠等向
上訴人爭取仲介報酬，經上訴人同意而簽發面額各一百萬元之支
票四紙，已轉交林明憲等四人提示兌現等情，業經林明憲、鍾嘉
村證述屬實。上訴人就此亦具狀陳明乙○○並未詐欺，足認上訴
人非受乙○○之詐欺，而額外支付林明憲等四人各一百萬元。再
上開面額各三百萬元之支票二紙，係上訴人為說服張茂星兄弟同
意先辦理房地過戶，俾利其貸款而自願支出之代價，且上訴人對
於乙○○抗辯其有說服張茂星找代書與張家兄弟溝通，先辦過戶
及貸款後，再支付尾款等情，並無爭執；參以張茂星於第一審證
稱；「原告（指上訴人）希望早點讓他辦過戶，可以解決貸款的
事情，我開出條件，原告則同意給我六百萬元作為代價，這六百
萬元我拿到一百萬元，其餘是我跟乙○○的事，與原告無關。」
等語，顯見上訴人非受乙○○之詐欺，而簽付上開面額各三百萬
元之支票二紙。至乙○○僅交付張茂星一百萬元，其餘五百萬元
未交付，係因張茂星肯定乙○○仲介本件買賣之辛勞，而與乙○
○之間另有約定，歸由乙○○取得使然，尚難執此即認上訴人受
乙○○詐欺五百萬元之情事。綜上所述，上訴人既未能舉證證明
乙○○有向其詐欺一千九百萬元，則其依侵權行為及不當得利之
法律關係，請求乙○○返還一千九百萬元及法定遲延利息，及其
主張乙○○將詐得款項購買正興路房地借名登記在其子即被上訴
人丙○○名下，已詐害其債權，一併訴請撤銷之，並請求丙○○
將該房地所有權移轉登記予乙○○，均非正當，不應准許等詞，
為其判斷之基礎。
查本件上訴人本於侵權行為及不當得利二種不同之法律關係請求
被上訴人乙○○給付一千九百萬元本息，核屬訴之客觀合併，法
院應就上訴人所主張之數項標的逐一審判，如其中一項標的之請
求為無理由時，仍須就他項標的為審判。原審僅認上訴人未能舉
證證明被上訴人乙○○有向其詐欺一千九百萬元，而對上訴人依
不當得利之法律關係為請求，並未於判決內說明其認定之理由，
即為上訴人敗訴之判決，自有可議。其次，原審既認定上開面額
各三百萬元之支票二紙交付被上訴人乙○○，係上訴人為說服張
茂星兄弟同意先辦理房地過戶，俾利其貸款而支出之代價，且證
人張茂星證稱：「甲○○（即上訴人）跟我兄弟說他有給他們一
人一百萬元，我的兄弟還誤會我，說我吞了他的錢…，乙○○給
我一百萬元…」等語（見原審卷第二宗第三八頁），果爾，則被
上訴人乙○○僅交付張茂星（即出賣人之一）一百萬元，其餘五
百萬元未給付張茂星其他兄弟（即其他出賣人），能否謂無侵權
行為或不當得利之情事？尚非無疑。且原審謂張茂星肯定乙○○
仲介本件買賣之辛勞，而與乙○○之間另有約定，歸由乙○○取
得使然云云，並未說明其依據，亦有未合。上訴意旨，指摘原判
決不當，聲明廢棄，非無理由。
據上論結，本件上訴為有理由。依民事訴訟法第四百七十七條第
一項、第四百七十八條第二項，判決如主文。
中    華    民    國  九十七  年    七    月   十七   日
                      最高法院民事第五庭
                          審判長法官  劉  延  村
                                法官  許  澍  林
                                法官  黃  秀  得
                                法官  李  寶  堂
                                法官  童  有  德
      本件正本證明與原本無異
                                      書  記  官
中    華    民    國  九十七  年    七    月   三十   日
                                                Ａ


司法院資訊處製作；財團法人民間司法改革基金會備份。
